# Regressioonimudeli kasutamine

## Sissejuhatus

Selles peatükis vaatame, kuidas hinnata põhjuslikku mõju regressioonimudeli abiga. Endiselt on meil eesmärk leida meetme $D$, näiteks tööturukoolituse või turunduskampaania mõju väljundile $Y$, näiteks palgale või ettevõtte müügitulemustele.

Meeldetuletuseks, põhjusliku mõju leidmiseks regressioonimudeliga peab endiselt kehtima tingliku sõltumatuse eeldus (CIA - *conditional independence assumption*).

$$E[Y^0 | D=1, \mathbf{X}] = E[Y^0 | D=0, \mathbf{X}]$$ ja $$E[Y^1 | D=1, \mathbf{X}] = E[Y^1 | D=0, \mathbf{X}]$$

See tähendab, et pärast kõigi oluliste segavate tegurite $\mathbf{X}$ ($X \rightarrow D$ ja $X \rightarrow Y$) arvesse võtmist ei ole potentsiaalsetel tulemustel $Y^0$ ja $Y^1$ ning meetmes osalemisel $D$ enam seost. Seega on meil osalejad ja mitteosalejad tehtud sarnaseks ja omavahel võrreldavaks.

## Tavaline regressioonimudel

Kõige lihtsam mudel eeldab, et meetme mõju $\delta$ on homogeenne, st sama kõigi $\mathbf{X}$ väärtuste korral ja aditiivne.

$$Y_i = \alpha + \delta D_i + \beta_1 X_{1i} + \beta_2 X_{2i} + \dots + \epsilon_i$$

$\hat{\delta}$ on hinnang keskmisele mõjule (ATE - *Average Treatment Effect*). Antud mudel tegelikult eeldab, et ATE = ATT = ATU ehk mõju on kõigile ühesugune.

Regressioonimudeli parameetrid hindame vähimruutude meetodi abil ja kasutame standardvigu, mis lubaksid ka heteroskedastiivsust (nn robustsed standardvead).

Sellise meetodi tugevuseks on tema lihtsus ning võimalus hinnata ka seose parameetrid siis, kui ühist tuge ei ole. Näiteks isegi kui meetmes osalejad on kõik vanusevahemikus 30-39, aga võrdlusgrupis on inimesed vanyuses 20-29 ja 40-60, siis eeldades vanuse lineaarset mõju saame ikkagi võtta vanuse efekti arvesse. (Sellisel juhul peab muidugi olema tõlgendamisel ettevaatlik.)

Sageli paneme regressioonimudelisse sisse ka sõltuva tunnuse väärtuse enne meedet, et võtta arvesse tunnuste inertsi, näiteks inimese varasem palk või ettevõtte varasem läbimüük.

$$Y_{iPost} = \alpha + \delta D_i + \beta_1 X_{1i} + \beta_2 X_{2i} + \gamma Y_{iPre} \dots + \epsilon_i$$ kus $Y_{iPost}$ on tulemus peale meedet ja $Y_{iPre}$ tulemus enne meedet.

See lähenemine on üsna sarnane erinevuste vahe meetodiga (*difference-in-differences*), millest tuleb eraldi juttu hiljem. Pangem aga tähele, et kui panna mudelisse viitajaga sõltuv muutuja, siis peab selle väärtus olema piisavalt enne meedet, et seda ei mõjutaks inimeste ootused meetme tuleku kohta, nii-nimetatud „*pre-treatment dip*“ (*lisada viide Ashenfelter (1978) artiklile*). Näiteks, kui töötav inimene teab, et teda varsti koondatakse ja ta peab minema kahe kuu pärast täiendõppekoolitusele, et õppida uus amet, siis juba praegusel kuul ta võib pingutada vähem ja saada vähem palka.

## Regressioonimudel interaktsiooniga (heterogeenne mõju)

Kui on alust arvata, et meetme mõju $D$ sõltub mõnest tunnusest $X_k$ (st mõju on heterogeenne), siis saab seda arvesse võtta lisades mudelisse interaktsiooniliikme.

$$Y_i = \alpha + \delta D_i + \gamma (D_i \cdot X_{ki}) + \mathbf{X}_i \beta + \epsilon_i$$

Mõju sõltub nüüd inimese tunnustest. Väärtuse $X_{ki}$ korral on seega mõju hinnang $\hat{\delta} + \hat{\gamma} X_{ki}$.

Ülal on kasutatud kompaktsemaks kirjutamiseks tähistusi, kus paksus kirjas $\mathbf{X}_i$ on selgitavate tunnuste reavektor $i$-nda inimese jaoks $(X_{1i}, X_{2i}, ...)$, ja $\beta$ on parameetrite veeruvektor $(\beta_1, \beta_2, ...)'$

Näiteks võib kliendikaardi mõju müügile olla erinev meestele ja naistele. Sellisel juhul peame lisama interaktsiooniliikme soo tunnuse ja kliendikaardi olemasolu kohta.

Seda mudelit kasutades hindame CATE (*Conditional Average Treatment Effect*), st keskmise mõju konkreetsete selgitavate väärtuste korral, näiteks meeste jaoks ja naiste jaoks. Kui soovime leida keskmise mõjuhinnangu (ATE), siis peame leidma mõjuhinnangud iga $X_{k}$ väärtuse korral ning arvutame kaalutud keskmise kasutades kaaludena $X_{k}$ osakaale (nt meeste või naiste osakaale). Kui soovime leida mõju vaid osalejatele (ATT) või mitteosalejatele (ATU), siis vastavalt leiame osakaalud osalejate või mitteosalejate järgi.

## Kaks eraldi regressioonimudelit

Ülaltoodud mudel eeldas, et meetmes osalemise mõju varieerub vaid ühe tunnuse lõikes. Paindlikum lähenemine lubab meetmel olla erineva mõjuga kõigi tunnuste lõikes, st me korrutame iga selgitava tunnuse $X$ läbi meetmes osalemise tunnusega $D$:

$$Y_i = \alpha + \delta D_i + \mathbf{X}_i \beta  + (D_i \cdot \mathbf{X}_{i}) \gamma + \epsilon_i$$

See võimaldab heterogeenset funktsionaalset seost $\mathbf{X}$ ja $Y^0$ ning $Y^1$ vahel.

Keskmise mõju leidmiseks taolisest mudelist (nt ATE), peame leidma meetmes osalemise mõju iga vaatluse jaoks ja siis leidma keskmise. Seda saab teha erinevate Ri pakettidega (vt empiirilist näidet allpool).

Interaktsiooniliikme lisamine igale selgitavale tunnusele on tegelikult samaväärne, kui hinnata regressioonimudelid eraldi osalejate ($D=1$) ja mitteosalejate ($D=0$) lõikes, sest interaktsiooniga mudelis tulebki iga parameeter erinev osalejatele ja mitteosalejatele. Kahe mudeli hindamine on regressioonimudeliga hindamise kõige paindlikum juht, kuna võimaldab funktsionaalsel seosel $Y \sim \mathbf{X}$ olla erinev osalejatel ja mitteosalejatel.

1.  **Mudel osalejate andmetel** ($D=1$): $$Y_i = \alpha_1 + \mathbf{X}_i \beta_1 + \epsilon_{i1} \quad \text{kui } D_i=1$$

    Prognoosime saadud regressioonimudeli parameetrite abile potentsiaalse tulemuse meetmes osalemise korral **kõigile** vaatlustele: $\hat{Y}^1_{i} = \hat{\alpha}_1 + \mathbf{X}_i \hat{\beta}_1$.

2.  **Mudel mitteosalejate andmetel** ($D=0$):

$$Y_i = \alpha_0 + \mathbf{X}_i \beta_0 + \epsilon_{i0} \quad \text{kui } D_i=0$$

Taas prognoosime **kõigile** vaatlustele potentsiaalse tulemuse meetmes mitteosalemise korral : $\hat{Y}^0_{i} = \hat{\alpha}_0 + \mathbf{X}_i \hat{\beta}_0$.

3.  **Mõju arvutamine** : Mõju hinnang iga isiku jaoks on prognoositud potentsiaalsete tulemuste erinevus: $\hat{\Delta}_i = \hat{Y}^1_{i} - \hat{Y}^0_{i}$. Arvutades välja nende erinevuste keskmised väärtused erinevates rühmades, saame leida meid huvitavad näitajad.
    -   ATE (kogu populatsiooni keskmine): $\text{ATE} = \frac{1}{N} \sum_{i=1}^N \hat{\Delta}_i$
    -   ATT (meetmes tegelikult osalejate keskmine): $\text{ATT} = \frac{1}{N_T} \sum_{i: D_i=1} \hat{\Delta}_i$
    -   ATU (võrdlusrühma keskmine, kui nad oleks osalenud): $\text{ATU} = \frac{1}{N_C} \sum_{i: D_i=0} \hat{\Delta}_i$,

kus $N$, $N_T$ ja $N_C$ on vastavalt vaatluste arv kokku, osalusrühmas ja võrdlusrühmas.

**Standardvigade leidmine**

Saadud ATE (või ka ATT, ATU) punkthinnangu standardvea ja usalduspiirid saab leida simulatsioonimeetodi abil (nn *bootstrapping*). Kui mudelit hinnata interaktsioonidega ühe mudeliga, siis saab marginaalsete efektide leidmisel paketist *margins* või *marginaleffects* ka automaatselt standardvead. Vaata näiteid empriilises ülesandes. Paidlik pakett on veel *CausalGAM* (mis küll seisuga 15.09.2026 ei olnud uuendatud ja see oli arhiveeeritud https://cran-archive.r-project.org/web/checks/2026/2026-04-30_check_results_CausalGAM.html) .

### G-arvutus (*G-computation*)

Eelnevat toodud lähemist nimetatakse ka G-arvutuseks (*G-computation*). See on üldine meetod, kus hindame esmalt tulemusnäitaja sõltuvuse sekkumisest $D$ ja segajatest $X$. See võib olla regressioonimudel nagu just tegime või ka hoopis paindlikum meetod, näiteks juhumets (*random forest*), mida vaatame õpiku lõpuosas. Seejärel prognoosime igale inimese tulemuse mõlema sekkumise seisundi korral ($D=1$ ja $D=0$ korral) ning leiame nende prognooside keskmised väärtused sihtpopulatsioonis. Erinevused keskmiste vahel annavadki meile keskmise mõjuhinnangu. (See on tegelikult samaväärne, kui alguses leiame iga inimese jaoks erinevuse ja leiame erinevuste keskmised - nii oligi tehtud ülal).

## Empiiriline näide

Me kasutame näidisandmetena Poliitikauuringute Keskuse Praxis 2002. aastal läbiviidud uuringut aktiivse tööpoliitika mõju hindamise kohta. (Vt Leetmaa, R., Võrk, A., Eamets, R., Sõstra, K. (2003) *Aktiivse tööpoliitika tulemuslikkuse analüüs Eestis*. Tallinn: Praxis, 108 lk. Vt ka: [Praxis töö](https://www.praxis.ee/tood/aktiivse-toopoliitika-tulemuslikkuse-hindamine-eestis/) ja [Leetmaa & Võrk (2004)](https://www.researchgate.net/publication/268371718_Evaluation_of_Active_Labour_Market_Programmes_in_Estonia))

Anonümiseeritud andmestik asub failis:\
<http://kodu.ut.ee/~avork/files/oppetoo/micro/atp.csv>

### Muutujate selgitused

| Muutuja | Selgitus |
|---------------------|---------------------------------------------------|
| `training` | Tunnus kas sai tööturukoolitust või ei 2000. aasta esimeses pooles |
| `nwage` | Netopalk 2002. aasta septembris. (Tegelikult on tegemist kroonidega, aga all tekstis kasutan sageli eurot) |
| `employed` | Hõiveseisund 2002. aasta septembris (1 – hõivatud, 0 – töötu või mitteaktiivne) |
| `status` | Tööturustaatus 2002. aasta septembris (1 – hõivatud, 2 – töötu, 3 – mitteaktiivne) |
| `kaal` | Vaatluse statistiline kaal |
| `male` | Mees (1), naine (0) |
| `est` | Eestlane (1), mitte-eestlane (0) |
| `age` | Vanus aastates 2002. aastal |
| `langest` | Kas oskab eesti keelt? (1 - oskab, 0 - ei oska) |
| `emplbefore` | Kas oli töökogemus enne töötuks registreerimist 2000. aastal? (1 - oli, 0 - ei olnud) |
| `educ` | Haridustase: 1 – ISCED 0,1,2 (põhiharidus); 2 – ISCED 3 (keskharidus); 3 – ISCED 3,4 (kutsekeskharidus); 4 – ISCED 5,6 (kõrgharidus) |
| `county` | Maakond: Tallinn, Viljandimaa, Tartumaa, Ida-Virumaa |
| `town` | Elab linnas (1) või maal (0) |
| `children` | Laste arv töötuks registreerimise hetkel |
| `marital` | Perekonna seis töötuks registreerimise hetkel: 0 – vallaline; 1 – abielus; 2 – vabaabielu; 3 – lahutatud; 4 – lesk |
| `training1` | Osalusrühm tingimusel, et ei nõutud tõendit hilisema töö saamise kohta – kellelt nõuti, neil puuduv väärtus |
| `training2` | Võrdlusgrupp, kes soovisid, kuid ei saanud/soovinud osaleda mingil põhjusel |
| `training3` | Kombinatsioon training2 ja training3: need osalusgrupist, kellelt ei nõutud töökohta; need võrdlusgrupist, kes uurisid koolitust, kuid ei osalenud |
| `training4` | Koolituse osalusrühmas ja võrdlusrühmas mõlemas ainult need, kes ise uurisid |
| `training5` | Koolituse põhirühmas ja võrdlusrühmas mõlemas ainult need, kes ise uurisid ja kellelt ei nõutud tõendit |

### Vajalikud paketid

```{r}
#| message: false
#| warning: false
library(dplyr) #andmete teisendamine
library(stargazer) #tulemuste esitamine - võimalus 1
library(modelsummary) #tulemuste esitamine - võimalus 2

library(lmtest) #coeftest käsu jaoks, et esitada robustsete standardvigadega - võimalus 1
library(sandwich) #robustsed standardvead  - võimalus 1
library(fixest) #hindab lineaarse mudeli, lubab kohe robustseid standardvigu - võimalus 2

library(margins)  #saab leida interkatsioonidega mudelist osamõjud, nt ATE - võimalus 1
library(marginaleffects) #saab leida interkatsioonidega mudelist osamõjud, nt ATE - võimalus 2

library(boot) #bootstrappinguks, leidmaks simulatsiooniga usalduspiirid
library(ggplot2) #joonistamiseks

```

### Andmestiku lugemine

```{r}
atp <- read.csv("http://kodu.ut.ee/~avork/files/oppetoo/micro/atp.csv")
```

### Kirjeldav analüüs

Leidke, mitu inimestest osales 2000. aastal koolituses ja mitu ei osalenud.

```{r}
table(atp$training)
```

Meetmes osales 429 inimest ja ei osalenud 878 inimest.

Kui suur osakaal koolituses osalejatest ja mitteosalejatest töötas 2002. aasta septembris? Tabuleerige muutujad "training" ja "employed" ning leidke protsendid.

```{r}
tab <- table("training"= atp$training, "employed" = atp$employed)
prop.table(tab, margin = 1)
```

Meetmes osalejate seas (training = 1) on pärast töötavaid inimesi 70.9 protsenti ja mitteosalejate seas (training = 0) on 59.0 protsenti. Seega on lihtne erinevus (*SDO*) 11.9 protsendipunkti.

Milline oli keskmine palk koolituses osalejatel ja mitteosalejatel 2002. aasta septembris?

```{r}
atp %>% group_by(training) %>% summarise(mean_wage = mean(nwage, na.rm = TRUE))
```

Pangem tähele, et keskmine võtab arvesse ka mittetöötavad inimesed ja paneb nende palga võrdseks nulliga. Kuidas leida palga erinevus ainult töötavate inimeste jaoks?

### Regressioonimudel

Hinnake regressioonimudel, kus väljundid *employed* ja *nwage* sõltuvad ainult koolituses osalemisest.

```{r}
m1 <- lm(employed ~ training, data = atp)
m2 <- lm(nwage ~ training, data = atp)
stargazer(m1, m2, type = "text")

```

Saadud regressioonimudel annab muidugi sama tulemuse kui ülal leitud keskmiste erinevus käsitsi arvutatuna.

Siit saame aga mugavalt edasi minna ja hinnata mudelid koos teiste selgitavate teguritega. Lubame kohe ka vealiikme heteroskedastiivsust. Lubame ka vanuse ruutliiget, et võtta arvesse vanuse võimalik mittelineaarne seos töötamise tõenäousega ja palgaga.

NB! Pangem tähele, et meie uuritav tunnus on tegelikult binaarne (1-0) ja võiksime hinnata ka logit- või probit-mudeli. Praktikas tulevad keskmised mõjuhinnangud (ATE, ATT, ATU) lineaarsest mudelist ja logit- või probit-mudelist väga sarnased.

```{r}
atp$age2 <- atp$age^2
lin_employed <- lm(employed ~ training + male + est + age + age2 + educ + emplbefore, data = atp)
coeftest(lin_employed, vcov = vcovHC(lin_employed, "HC1"))


```

Näeme, et tööturukoolituses osalejatel on peale teiste tunnuste mõju arvesse võtmist 0.098 ehk 9.8 protsendipunkti suurem tõenäosus hiljem töötada kui koolituses mitteosalejatel.

Tõlgendage ka teiste selgitavate tunnuste kordajaid. Kuidas tõlgendada vanuse mõju?

Hinnakem samasugune mudel ka palga kohta.

```{r}

lin_nwage <- lm(nwage ~ training + male + est + age + age2 + educ + emplbefore, data = atp)
coeftest(lin_nwage, vcov = vcovHC(lin_nwage, "HC1"))


```

Meetmes osalejate palk on pärast meedet keskmiselt 255 euro võrra suurem kui meetmes mitteosalejatel.

Tavapäraselt esitame taolised regressioonimudelid kompaktselt koos ühes tabelis. Seda saab teha näiteks paketiga *stargazer*.

```{r}
robust_se1 <- sqrt(diag(vcovHC(lin_employed, type = "HC1")))
robust_se2 <- sqrt(diag(vcovHC(lin_nwage, type = "HC1")))
stargazer(lin_employed, lin_nwage, se = list(robust_se1, robust_se2), type = "text", no.space = TRUE)
```

Kõrvalepõikena, pakett *fixest* sisaldab käsku *feols*, mis laseb kohe esitada ka robustsed standardvead. Pakett *modelsummary* esitab need. Millist paketti kasutada on maitse asi.

```{r}
lin_employedrob <- feols(employed ~ training + male + est+ age + age2  + educ + emplbefore, data=atp, vcov = "HC1")
lin_nwagerob <- feols(nwage ~ training + male + est+ age + age2  + educ + emplbefore, data=atp, vcov = "HC1")

modelsummary(models = list(lin_employedrob, lin_nwagerob), 
             estimate = "{estimate} {stars}")

```

### Eraldi mudelid osalejatele ja mitteosalejatele

**Ühe tunnusega mudel**

Järgnevalt lubame meetme mõjul erineda erinevates sotsiaaldemograafilistes rühmades. Alguses vaatame mõju palgale lubades vaid vanuse erinevat mõju, et saaksime illustreerida tulemusi joonisel. Piirame ajutiselt palka ülalt ja vaatame vaid mitte nulle.

```{r}
atpj <- atp %>% filter(!is.na(nwage)) %>% 
  filter(nwage<5000, nwage>0)

mudelvanus <- lm(nwage ~ age*training, data = atpj)
summary(mudelvanus)

```

Näeme, et koolituse mõju on positiivne (369 eurot), aga iga aasta, mis vanusele juurde tuleb, vähendab koolituse mõju 5.9 euro võrra. (Tõsi, ükski kumbki parameeter ei ole statistiliselt oluline.)

Illustreerime tulemust ka joonisel.

```{r}

ggplot(atpj, aes(x = age, y = nwage, color = "Palk")) +
  geom_point() +
  geom_smooth(data = atpj %>% filter(training ==1), method = "lm", 
              se = FALSE, 
              aes(color = "Prognoos, D = 1")) +
  geom_smooth(data = atpj %>% filter(training ==0), method = "lm", 
              se = FALSE, 
              aes(color = "Prognoos, D = 0")) +
  scale_color_manual(name = "", values = c("Palk" = "grey",
                                           "Prognoos, D = 1" = "blue",
                                           "Prognoos, D = 0" = "green")) +
  theme_minimal() +
  labs(x = "Vanus", y = "Palk", color = "")

#Salvestame ka prognoositud väärtuste erinevuse järgmise joonise jaoks
atpj$ate <-
  predict(lm(nwage ~ age, data=atpj[atpj$training==1,]), new=atpj) - 
           predict(lm(nwage ~ age, data=atpj[atpj$training==0,]), new=atpj)
```

Joonis näitab, et vanus mõjutab palka osalejate ja mitteosalejate seas erinevalt. Mida noorem on inimene, seda suurem on joontevaheline erinevus ehk meetmes osalemise mõju on suurem. Esitame selle erinevuse eraldi joonisel, lisame vaatluste jaotuse väikese histogrammina X-teljel.

```{r}
ggplot(atpj,
       aes(x = age, y = ate)) +
  geom_line() +
  geom_histogram(aes(fill = as.factor(training), y = ..count..), 
                 binwidth = 1, alpha = 0.5, position = "identity") +
  scale_fill_manual(values = c("green", "blue")) +
  theme_minimal() +
  labs(x = "Vanus", y = "Meetme mõju", fill = "Meetmes")
```

**Täielik interaktsioon**

Lisame järgnevalt mudelisse kõik ülejäänud selgitavad tunnused. Viime läbi G-arvutuse töötamise väljundi jaoks.

Esimene samm: hindame mudeli osalejate andmete põhjal *training==1* ja prognoosime tulemused kõigile.

```{r}
lin_employed_ra1 <- lm(employed ~ male + est + age + age2 + educ + emplbefore, data = atp[atp$training == 1, ])
atp$pemployed_1 <- predict(lin_employed_ra1, newdata = atp)

```

Teine samm: hindame samasuguse mudeli ka mitteosalejate põhjal *training==0* ja prognoosime tulemused kõigile

```{r}
lin_employed_ra0 <- lm(employed ~ male + est + age + age2 + educ + emplbefore, data = atp[atp$training == 0, ])
atp$pemployed_0 <- predict(lin_employed_ra0, newdata = atp)

```

Kolmas samm: leiame individuaalsed erinevused prognoositud hinnangutes

```{r}
atp$demployed <- atp$pemployed_1 - atp$pemployed_0
```

Neljas samm: Leiame keskmised mõjuhinnangud (ATE) ja eraldi ka osalejatele (ATT) ning mitteosalejatele (ATU).

```{r}
ate_empl <- mean(atp$demployed)
att_empl <- mean(atp$demployed[atp$training == 1])
atu_empl <- mean(atp$demployed[atp$training == 0])

ate_empl
att_empl
atu_empl

```

Näeme, et paindlikuma mudeli järgi tuli meetme keskmine mõju (ATE) pisut suurem. Enne oli 9.8 protsendipunkti, nüüd 10.6 protsendipunkti. Näeme ka, et meetme mõju oleks olnud suurem mitteosalejatele (ATU = 0.113) kui osalejatele (ATT = 0.093). See tähendab, et millegipärast sattusid tööturukoolitusele vähem need inimesed, kellel sellest oleks rohkem kasu olnud. Võimalik, et tegu on näiteks koore riisumisega. (Selle hindamiseks on andmestikus olemas tegelikult täiendavad tunnused training1, training2 jne, millega võite huvi korral ise analüüsi teha.)

**Mõju palgale** leiame analoogselt:

```{r}
lin_nwage_ra1 <- lm(nwage ~ male + est + age + age2 + educ + emplbefore, data = atp[atp$training == 1, ])
atp$nwage_1 <- predict(lin_nwage_ra1, newdata = atp)

lin_nwage_ra0 <- lm(nwage ~ male + est + age + age2 + educ + emplbefore, data = atp[atp$training == 0, ])
atp$nwage_0 <- predict(lin_nwage_ra0, newdata = atp)

atp$dnwage <- atp$nwage_1 - atp$nwage_0
ate_nwage <- mean(atp$dnwage)
att_nwage <- mean(atp$dnwage[atp$training == 1])
atu_nwage <- mean(atp$dnwage[atp$training == 0])

ate_nwage
att_nwage
atu_nwage

```

Kas koolituse mõju on suurem osalejatele või oleks olnud suurem mitteosalejatele?

### Usalduspiiride leidmine

Kui soovime leida usalduspiirid ATE, ATT ja ATU jaoks võime kasutada kas analüütilisi lähenemisi või simuleeritud viise. Vaatame esmalt paketti *margins*. Hindame mudeli interaktsiooniefektiga kõigi tunnuste ja meetmes osalemise vahel. See on täpselt sama, kui oleksime hinnanud kaks eraldi mudelit.

```{r}
intmudel <- lm(employed ~ (male + est + age + age2 + educ + emplbefore)*training, data = atp)
summary(intmudel)

```

Leiame nüüd muutuja *training* keskmise mõju terves valimis käsuga *margins*. Saame sellega ATE hinnangu. Selle käsu pluss on see, et saame ka ligilähedased standardvead, mida pakett *margins* hindab delta-meetodiga (*AV* *endale: täpsusta metoodikat*)

```{r}
library(margins)
summary(margins(intmudel, variables = "training"))
```

Saame sama punkthinnangu, mis ülal. Meetme keskmine mõju on 10.63 protsendipunkti. Nüüd on lisatud ka usalduspiirid, kust näeme, et 95%line usaldusvahemik on 5.06 - 16.2 protsendipunkti. Hinnang on ka statistiliselt oluline (p = 0.0002).

Sama teeb ka käsk *avg_comparisons* paketist *marginaleffects*. Siin saame lubada kohe ka robustseid standardvigu.

```{r}
avg_comparisons(intmudel, variables = "training", vcov = "HC1")
```

Saame sarnaselt leida ka ATT, kui paneme andmetele peale tingimuse, et *training* ==1.

```{r}
summary(margins(intmudel, variables = "training", data = atp[atp$training ==1,]))

```

Veenduge, et saate sama tulemuse, mis ülal.

Viimaks, leiame D mõju alamvalimis, kui training == 0, millega saame ATU.

```{r}
summary(margins(intmudel, variables = "training", data = atp[atp$training ==0,]))

```

### Bootstrapping hinnangute standardvea leidmiseks - fännidele

Üldjuhul võib esimesel sammul leitud mudelid olla keerulisemad ja taoline käsk *margins* ei ole rakendatav. Sellisel juhul võib alati kasutada ka simulatsioonimeetodit ehk bootstrappingut.

Teeme esmalt funktsiooni, mida me soovime hinnata. Vaatame esmalt mõju töötamisele. Selleks hindame töötamise mudeli osalus ja võrdlusrühmas, prognoosime kohe mudelist väärtused ja leiame prognooside erinevused. Allolevas funktsioonis on sisendiks andmestik *dat*, mis muutub.

```{r}

f <- formula(employed ~ male + est + age + age2 + educ + emplbefore)

mybs = function(data, indices, formula =f) {
  dat = data[indices, ]
  dify = predict(lm(formula, data = dat[dat$training == 1, ]), newdata = dat) -
         predict(lm(formula, data = dat[dat$training == 0, ]), newdata = dat)
  c(ate = mean(dify), att = mean(dify[dat$training == 1]))
}

```

Kui funktsioon on valmis rakendame seda andmestikule *dat*, mis moodustatakse juhuslikult võttes tagasipanekuga valimeid meie algsest andmestikust. Iga taolise uue kunstliku andmestiku korral hinnatakse meid huvitavad parameetrid (meie puhul ATE ja ATT). Võttes niimoodi suure arvu valimeid, leiame meie parameetrite jaotuse, usalduspiirid ja standardvea. Saadud usalduspiire kasutame ülalleitud parameetrite (ATE, ATT) jaoks.

Alljärgnev käsk viib läbi simulatsiooni. NB! Praegu on kasutatud vaid 50 simulatsiooni (R = 50). Päris analüüsis peaks see number olema palju suurem, nt R= 2000.

```{r}

set.seed(1632)
results <- boot(data = atp, statistic = mybs, R = 50, stype = "i")
results
```

Simulatsioon näitab meile algset ATE ja ATT väärtust (*original*), seda kui palju simuleeritud keskmised erinevad algsest väärtusest (*bias*) ja simuleeritud parameetrite väärtuste standardviga (*std. error*).

Simuleeritud väärtuste järgi saame konstrueerida usaldusintervallid erinevate eelduste korral. Näiteks ATE jaoks (mis oli esimene simuleeritud parameeter):

```{r}
boot.ci(
  results,
  index = 1, #sest esimene parameeter funktsiooni väljundis
  type = c("norm", "basic", "perc", "bca")
)
```

Ja ATT jaoks

```{r}
boot.ci(
  results,
  index = 2, #sest teine parameeter funktsiooni väljundis
  type = c("norm", "basic", "perc", "bca")
)
```

Tulemuseks on erinevad usaldusvahemikud:

-   Normal - kasutab normaaljaotuse eeldust ja leiab usalduspiirid kui pluss-miinus 1.96 korda simuleeritud standardviga. See on lihtne, aga eeldab, et jaotus on sümmeetriline.

-   Percentile - leiab simuleeritud andmetest 95%lise usalduspiiri võttes mõlemast jaotuse otsast 2.5% vaatlusi maha. See sobib hästi, kui jaotus on ebasümmeetriline.

-   Basic - võtab esialgse "percentile" usalduspiirid ja paneb selle esialgse punkthinnangu ümber.

-   BCa - "bias corrected" ja "accelerated" - parandab "percentile" usalduspiire. Võiks pidada parimaks lähenemiseks. Nihutab protsentiile.

Taolist lähenemist saame kasutada palju keerulisemate mudelite puhul.
