# Instrumentmuutuja

## Seade

Instrumentmuutuja meetod (*instrumental variable method*, IV) on üks olulisemaid tööriistu olukordades, kus regressioonimudeli mõni selgitav tunnus on endogeenne – st korreleerub vealiikmega. Sellisel juhul on tavalise OLS-regressiooniga saadud hinnangud nihkega ja ei ole mõjusad isegi väga suurtes valimites. IV-meetod püüab eraldada selle osa varieeruvusest, mis on “puhas” ja ei ole mõjutatud jälgimata teguritest.

### Motivatsioon: endogeensus ja nihe väljajäetud muutuja tõttu

Olgu lihtne lineaarne mudel

$$
Y_i = \beta_0 + \beta_1 D_i + \beta_2 X_i + u_i,
$$

kus

- $Y_i$ – tulemus (nt palk),
- $D_i$ – meede või huvipakkuv selgitaja (nt haridus, tööturukoolitus),
- $X_i$ – kontrollmuutujad (nt vanus, sugu, haridus jne),
- $u_i$ – vealiige, mis sisaldab kõiki muid, mudelisse mitte kaasatud tegureid.

OLS-meetodi põhieelduseks on see, et selgitavad tunnused on eksogeensed:

$$
\mathbb{E}[u_i \mid D_i, X_i] = 0
\quad\Longleftrightarrow\quad
\operatorname{Cov}(D_i, u_i) = 0.
$$

Paljudel juhtudel majanduses see ei kehti:

- hariduse ja palga puhul on $D_i$ (haridus) sageli korreleeritud võimekuse, motivatsiooni, perekondliku tausta jms-ga, mis on ka vealiikmes $u_i$;
- tööturukoolituse $D_i$ ja palga puhul osalevad koolitusel suurema tõenäosusega need, kes on motiveeritumad või kellel on paremad kontaktid;
- lojaalsusprogrammi $D_i$ mõju ostusummale: programmiga liituvad pigem need kliendid, kes nagunii antud poeketis käivad.

Kui $\operatorname{Cov}(D_i, u_i) \neq 0$, tekib nihe väljajäetud muutuja pärast (*omitted variable bias*) ning OLS-i hinnang $\hat\beta^{OLS}$ ei ole põhjuslik mõju.

## Mis on instrumentmuutuja?

IV-meetodi idee on kasutada uut muutujat (instrumenti) $Z_i$, mis mõjutab probleemset selgitajat tunnust $D_i$, kuid ei mõjuta tulemust $Y_i$ muul viisil kui $D_i$ kaudu ja ta ei ole korreleeritud mittejälgitavate tunnustega $u_i$.

Näiteks tahame uurida Töötukassa tööturukoolituse $D$ mõju töötu inimese tulevasele palgale $Y$ ja kasutame instrumendina $Z$ Töötukassa konsultantide arvu ühe töötu kohta antud maakonnas.

Instrumentmuutuja $Z_i$ on sobiv, kui ta täidab kolme põhieeldust:

1.  **Relevantsus**: $Z_i$ on (piisavalt) tugevasti seotud $D_i$-ga ehk nende vahel esineb korrelatsioon $$\operatorname{Cov}(Z_i, D_i) \neq 0$$

Meie näite puhul eeldame, et mida enam konsultante on maakonnas ühe töötu kohta, seda lihtsam on töötul saada tööturukoolitusele.

2.  **Eksogeensus**: $Z_i$ ei korreleeru vealiikmega

$$\operatorname{Cov}(Z_i, u_i) = 0$$

Seega eeldame, et Töötukassa konsultantide arv töötu kohta ei ole seotud töötu enda võimekusega.

3.  **Väljajätmise eeldus** (*exclusion restriction*): $Z_i$ ei mõjuta $Y_i$ otseselt, vaid ainult läbi $D_i$; st puudub otsene tee $Z_i \to Y_i$.

See tähendab, et Töötukassa konsultantide arv töötu kohta ei mõjuta otseselt inimese palka, mida ta saama hakkab, üksnes läbi tööturukoolituse.

Relevantsust saab andmetest testida, eksogeensust ja väljajätmise eeldust tuleb põhjendada teoreetiliselt ja institutsionaalse konteksti abil.

## Instrumentmuutuja hinnang kui suhe

Kui instrumentmuutuja $Z$ avaldab uuritavale tunnusele $Y$ mõju läbi endogeense muutuja $D$, siis võime selle esitada järgmiselt.

$$ \boxed{\text{Z  mõju  Y-le}}  = \boxed{\text{Z mõju  D-le}}  \text{ x } \boxed{\text{S mõju Y-le} }  $$

Seega meid huvitav põhjuslik mõju avaldub seega järgmiselt:

$$ \boxed{\text{S mõju Y-le} } = \frac{\boxed{\text{Z  mõju  Y-le}}} {\boxed{\text{Z mõju  D-le}}} $$

::: {.callout-tip collapse="true"}
## IV hinnang kui kovariatsioonide suhe

Sama suhte võime esitada ka kovariatsioonide abil. Puudugu meil muud selgitavad tunnused.

$$ Y_i = \beta_0 + \beta_1 D_i + u_i $$

Uurime kovariatsioni uuritava tunnuse ja instrumendi vahel.

$$
\operatorname{Cov}(Z_i, Y_i) = \operatorname{Cov}(Z_i, \beta_0 + \beta_1 D_i + u_i)
$$ Avame sulud:

$$
\operatorname{Cov}(Z_i, Y_i) = \operatorname{Cov}(Z_i, \beta_0) + \operatorname{Cov}(Z_i, \beta_1 D_i) + \operatorname{Cov}(Z_i, u_i)
$$

Et kovariatsioon konstandiga on null $\operatorname{Cov}(Z_i, \beta_0) = 0$ ja eelduse kohaselt instrument ei korreleeru vealiikmega $\operatorname{Cov}(Z_i, u_i) =0$, siis saame avaldada meid huvitava parameetri $\beta_1$ leida kui suhte.

$$
\beta_1  = \frac{\operatorname{Cov}(Z_i, Y_i)}{\operatorname{Cov}(Z_i, D_i)}
$$
:::

## Kahesammuline vähimruutude meetod (2SLS)

Instrumentmuutuja meetodil leiame hinnangud kahesammulise vähimruutude meetodiga (*two-state least squares*, 2SLS)

Näiteks, olgu meil järgmine **struktuurne** võrrand (st päriselt majandust iseloomustav seos): palk $y_i$ sõltub inimese haridusest $x_1$ ja tööturukoolituses $D_i$ osalemisest.

$$Y_i = \beta_0 + \beta_1 x_{1i} + \beta_2 D_i + u_i$$

Kardame, et samad mittejälgitavad tegurid $u_i$, mis mõjutavad inimese tööturukoolituses osalemist (nt inimese IT-oskused), mõjutavad ka inimese palka, seega $\operatorname{Cov}(D_i, u_i) \neq 0$.

Olgu meil kaks instrumenti, nt inimese elukoha kaugus koolituskeskusest $z_{1i}$ ja töötukassa eelarve antud piirkonnas ühe töötu kohta $z_{2i}$, mis mõlemad mõjutavad tööturukoolituses osalemist, aga ei ole seotud inimese mittejälgitavate teguritega.

Kahesammuline vähimruutude meetod (*Two-Stage Least Squares,* 2SLS) toimib järgmiselt.

**1. Esimene samm**, hindame probleemse endogeense muutuja ($D_i$) sõltuvuse instrumendist või instrumentidest (antud juhul kahest instrumendist) ja teistest eksogeensetest selgitavatest tunnustest vähimruutude meetodi abil. See on **taandatud võrrand** (*reduced equation*), see ei väljenda põhjuslikke seoseid (nt $x_i$ ei pea päriselt mõjutama $D_i$-d), vaid lihtsalt kasutame seda seost abivahendina.

$$
D_i = \alpha_0 + \alpha_1 x_{1i} + \alpha_2 z_{1i} + \alpha_3 z_{2i} + v_i
$$

Saadud seosest leiame hinnatud väärtuse $\hat D_i$ ja soovi korral ka $\hat v_i$

$$
\hat D_i = \hat\alpha_0 + \hat\alpha_1 x_{1i} + \hat\alpha_2 z_{1i} + \hat\alpha_3 z_{2i}
$$

Sisuliselt eraldame $D_i$ selle osa, mida selgitavad instrumendid $Z_i$ ja $X_i$. Ning eraldame ülejäänud osa $\hat v_i$, mis võib olla korreleeritud uuritava tunnuse $Y$ vealiikmega.

**2. Teine samm**

*Variant A*

Asendame algses mudelis $D_i$ tema prognoosiga $\hat D_i$ ning kasutame uuesti OLS-i.

$$
Y_i = \beta_0 + \beta_1 x_{1i} + \beta_2 \hat D_i + u_i
$$

Saadud $\hat\beta^{2SLS}$ on IV-hinnang, mis kasutab ainult seda osa $D_i$ varieeruvusest, mida instrument $Z_i$ ja $X_i$ suudavad selgitada.

*Variant B*

Alternatiivne võimalus on lisada esimeses sammus leitud jääkliige lisaks algsesse võrrandisse.

$$
Y_i = \beta_0 + \beta_1 x_{1i} + \beta_2 D_i + \rho \hat v_i + u_i
$$

Seda lähenemist nimetatakse *control function approach*. Sisuliselt püüame lisada algsesse mudelisse väljajäetud muutuja, mis meile algses mudelis nihke põhjustas. Taolist lähenemist saab kasutada ka mittelineaarsete mudelite puhul.

::: {.callout-tip collapse="true"}
R-is saab seda mugavalt teha näiteks paketiga AER:

```{r}
#| label: iv-example
#| eval: false

library(AER)

# Näide: palk sõltub haridusest, kus haridus on endogeenne,
# instrumentideks näiteks regionaalsed või perekondlikud tunnused

iv_mod <- ivreg(wage ~ educ + exper + I(exper^2) |
                      motheduc + fatheduc + exper + I(exper^2),
                data = mydata)

summary(iv_mod)
```

Parempoolsel poolel: vasak pool enne `|` on struktuurne mudel (`Y ~` endogeensed + eksogeensed tunnused), parem pool pärast `|` on instrumendid ja eksogeensed tunnused.
:::

## Instrumentmuutuja hinnang kui regressioonikordajate suhe

Instrumentmuutuja hinnangut saab esitada ka kui regressioonikordajate suhet.

**Juht 1. Ilma teiste selgitavate muutujateta.**

Oletame, et meid huvitab muutuja $D_i$ põhjuslik mõju tulemusele $Y_i$:

$$
Y_i = \beta_0 + \beta_1 D_i + u_i,
$$

kus $D_i$ on endogeenne selgitav muutuja ning $Z_i$ on instrumentmuutuja. Eeldame, et instrument on asjakohane ja eksogeenne, st

$$
\operatorname{Cov}(Z_i,D_i) \neq 0
\quad \text{ja} \quad
\operatorname{Cov}(Z_i,u_i)=0.
$$

**1. Hindame taandatud kujul** (*reduced form*) regressioonimudeli, kus $Y$ sõltub instrumendist $Z$.

$$
Y_i = \gamma_0 + \gamma_1 Z_i + \varepsilon_i.
$$

Selle mudeli regressioonikordaja on (tuleta meelde see avaldis ökonomeetria sissejuhatavast kursusest).

$$
\gamma_1
=
\frac{\operatorname{Cov}(Z,Y)}
{\operatorname{Var}(Z)}.
$$

Kordaja $\gamma_1$ näitab, kuidas muutub keskmiselt tulemus $Y$, kui instrument $Z$ suureneb ühe ühiku võrra.

**2. Hindame muutuja** $D$ sõltuvust instrumendist $Z$. See on sisuliselt 2SLSi esimene samm :

$$
D_i = \pi_0 + \pi_1 Z_i + v_i.
$$

Selle mudeli regressioonikordaja on

$$
\pi_1
=
\frac{\operatorname{Cov}(Z,D)}
{\operatorname{Var}(Z)}.
$$

Kordaja $\pi_1$ näitab, kuidas muutub keskmiselt endogeenne muutuja $D$, kui instrument $Z$ suureneb ühe ühiku võrra.

**3. Arvutame IV hinnangu kahe regressioonikordaja suhtena.**

Instrumentmuutuja hinnang ehk Waldi hinnang on leitav kui

$$
\boxed{
\hat{\beta}_{1,IV}
=
\frac{\hat{\gamma}_1}{\hat{\pi}_1}
=
\frac{
\widehat{\operatorname{Cov}}(Z,Y)/
\widehat{\operatorname{Var}}(Z)
}{
\widehat{\operatorname{Cov}}(Z,D)/
\widehat{\operatorname{Var}}(Z)
}
=
\frac{
\widehat{\operatorname{Cov}}(Z,Y)
}{
\widehat{\operatorname{Cov}}(Z,D)
}
}
$$

Saadud tulemus (kovariatsioonide suhe) ongi see, mida üleval näitasime.

Seega saab IV hinnangut tõlgendada järgmiselt:

$$
\boxed{
\text{IV hinnang}
=
\frac{\text{Instrumendi mõju tulemusele }Y}
{\text{Instrumendi mõju muutujale }D}
}
$$

IV hinnang näitab, kui palju muutub $Y$, kui $D$ muutub ühe ühiku võrra instrumendi $Z$ põhjustatud muutuse tulemusena.

Kui instrument $Z$ on binaarne (0 või 1), saab sama hinnangu esitada rühmade keskmiste erinevuste suhtena:

$$
\hat{\beta}_{1,IV}
=
\frac{
\overline{Y}_{Z=1}-\overline{Y}_{Z=0}
}{
\overline{D}_{Z=1}-\overline{D}_{Z=0}
}.
$$

See on klassikaline Waldi hinnang binaarse instrumendi korral.

**Juht 2. Mudelis on teised selgitavad tegurid**

Oletame nüüd, et lisaks endogeensele muutujale $D_i$ mõjutab tulemust ka eksogeenne muutuja $X_i$:

$$
Y_i = \beta_0 + \beta_1 D_i + \beta_2 X_i + u_i.
$$

Sellisel juhul tuleb hinnangu leidmisel arvestada ka muutuja $X_i$ mõjuga.

Seda saab teha **jääkide eraldamise** (*partialling out* ehk *residualisation*) abil. Kõigepealt eemaldame muutujatest $Y$, $D$ ja $Z$ selle osa, mida selgitab $X$.

**1. Eemaldame muutuja** $X$ mõju.

Hindame kolm regressioonimudelit:

$$
\begin{aligned}
Y_i &= \alpha_{Y,0}+\alpha_{Y,1}X_i+e_{Y,i},\\
D_i &= \alpha_{D,0}+\alpha_{D,1}X_i+e_{D,i},\\
Z_i &= \alpha_{Z,0}+\alpha_{Z,1}X_i+e_{Z,i}.
\end{aligned}
$$

Arvutame kõigi kolme regressiooni jäägid:

$$
\begin{aligned}
\widetilde{Y}_i &= Y_i-\widehat{Y}_i,\\
\widetilde{D}_i &= D_i-\widehat{D}_i,\\
\widetilde{Z}_i &= Z_i-\widehat{Z}_i.
\end{aligned}
$$

Jäägid $\widetilde{Y}_i$, $\widetilde{D}_i$ ja $\widetilde{Z}_i$ kirjeldavad vastavate muutujate varieeruvust, mida $X_i$ lineaarselt ei selgita.

**2. Hindame jääkide vahel samad seosed, mis eelnevalt.**

Hindame kaks regressioonimudelit:

$$
\widetilde{Y}_i
=
\gamma_1\widetilde{Z}_i+\varepsilon_i
$$

ja

$$
\widetilde{D}_i
=
\pi_1\widetilde{Z}_i+v_i.
$$

Nende regressioonide kordajad on

$$
\hat{\gamma}_1
=
\frac{
\widehat{\operatorname{Cov}}(\widetilde{Z},\widetilde{Y})
}{
\widehat{\operatorname{Var}}(\widetilde{Z})
}
$$

ja

$$
\hat{\pi}_1
=
\frac{
\widehat{\operatorname{Cov}}(\widetilde{Z},\widetilde{D})
}{
\widehat{\operatorname{Var}}(\widetilde{Z})
}.
$$

**3. Leiame instrumentmuutuja hinnangu.**

IV hinnang on taas kahe kordaja suhe:

$$
\boxed{
\hat{\beta}_{1,IV}
=
\frac{\hat{\gamma}_1}{\hat{\pi}_1}
=
\frac{
\widehat{\operatorname{Cov}}(\widetilde{Z},\widetilde{Y})
}{
\widehat{\operatorname{Cov}}(\widetilde{Z},\widetilde{D})
}
}
$$

See on sama hinnang, mille saaksime tavapärase kaheastmelise vähimruutude meetodiga (2SLS), kui kasutame instrumentidena $Z_i$ ja eksogeenset muutujat $X_i$.

Seega võimaldab jääkide eraldamine eemaldada teiste selgitavate muutujate mõju ja taandada ülesande jälle kahe regressioonikordaja suhte leidmisele.

### Seos masinõppega

Kui eksogeenseid tunnuseid $X$ on palju või nende seosed muutujatega $Y$, $D$ ja $Z$ on keerukad, võib lineaarsete regressioonide asemel kasutada paindlikumaid meetodeid, näiteks LASSO-t, juhumetsa või närvivõrke.

Sellisel juhul hinnatakse tinglikke keskväärtusi

$$
E[Y\mid X], \qquad
E[D\mid X], \qquad
E[Z\mid X]
$$

ning moodustatakse nende põhjal jäägid, mida kasutatakse seejärel IV-hinnangu leidmiseks.

Selline lähenemine on aluseks ka **double machine learning** (DML) meetoditele. DML-is kasutatakse lisaks sobivaid ortogonaalseid momenttingimusi ja enamasti rist-sobitamist (*cross-fitting*), et vähendada masinõppe hinnanguvigadest tulenevat nihet. Meie vaatame seda masinõppemeetodite peatükkides.

## Instrumentide tugevuse testimine

Instrument peab olema piisavalt tugevalt seotud selgitava tunnusega $D_i$:

- $\operatorname{Cov}(Z_i, D_i) \neq 0$

Seda saab hinnata esimeses etapi regressioonimudeli F-statistikuga, mis testib, kas kõigi instrumentide kordajad on korraga nullid.

Hindasime eelnevalt esimese sammu.

$$
\hat D_i = \hat\alpha_0 + \hat\alpha_1 x_{1i} + \hat\alpha_2 z_{1i} + \hat\alpha_3 z_{2i}
$$

Nüüd testime F-testiga hüpoteesi, kas ülal toodud võrrandis võivad olla instrumentide kordajad tegelikult korraga nullid.

$$
\begin{aligned}
& H_0: \alpha_2 = 0 \quad \&  \quad \alpha_3 = 0 \\
& H_1: \alpha_2 \neq 0 \quad | \quad \alpha_3 \neq 0
\end{aligned}
$$

Mida suurem on F-statistik, seda tugevamalt mõjutavad instrumendid meid huvitavat tunnust. Lihtne rusikareegel on see, et kui $F < 10$, siis on instrumendid nõrgad (*weak instrument*). Nõrkade instrumentide korral on IV-hinnangud väga ebatäpsed (tulevad suured standardvead) ja võivad olla lõplikes valimites suure nihkega.

## Instrumendi eksogeensuse testimine

Kui meil on instrumente täpselt nii palju, kui on probleemseid endogeenseid muutujaid, siis ei ole võimalik testida, kas instrument korreleerub vealiikmega. Sellisel juhul on mudel täpselt idenfitseeritud (*exactly identified*). Me kasutame ära kogu informatsiooni parameetrite hinnangute saamiseks.

Kui instrumente on aga rohkem kui endogeenseid muutujaid, st meil on üleidentifitseeritud mudel (*overidentified model*), saab eksogeensust testida Sargani testi või Hanseni–J testiga (*overidentification test*), kontrollides, kas kõik instrumendid korraga sobituvad mudelisse.

Testi statistikut saab arvutada regressioonimudelist, kus lõpliku mudeli jääkliige sõltub kõigist eksogeensetest selgitavatest tunnustest ja instrumentidest. Meie näite puhul

$$\hat u = \alpha_0+\alpha_1x_1 + \alpha_2z_1 +  \alpha_3z_2 + v$$

Kui kõik instrumendid on sobivad, st nad ei korreleeru vealiikmetega, siis nad ei tohiks olla seotud ka hinnatud jääkliikmega ja seega kõik kordajad selles mudelis peaksid olema nullid. Või teisiti, selle mudeli kirjeldusvõime $R^2$ peaks olema praktiliselt null.

Me kasutame selleks järgmist test-statistikut, kus $q$ on instrumentide arv ja $d$ on probleemsete endogeesete muutujate arv:

$$
Sargan = n\times R^2 \sim \chi^2_{q-d}
$$

Kui test-statistik on oluline, siis saame nullhüpoteesi instrumentide sobivuse kohta ümber lükata. Ris arvutab selle teststatistiku automaatselt käsk ivreg paketist AER.

## Nõrgad ja valed instrumendid

- Kui $Z_i$ ei korreleeru $D_i$-ga, on tegemist **ebaolulise instrumendiga**; IV-meetod ei anna lisainfot ja hinnangud on ebatäpsed.
- Kui seos on olemas, kuid väga nõrk, on tegemist **nõrkade instrumentidega**. Siis on IV-hinnangud asümptootiliselt küll mõjusad (*consistent*), kuid väikeses valimis väga ebatäpsed.
- Kui instrument korreleerub vealiikmega (nt mõjutab tegelikult otseselt $Y_i$) või on seotud jälgimata teguritega $u_i$, siis on instrument lihtsalt **vigane**. Sellisel juhul annab IV-meetod nihkega hinnangu ja nihe võib olla isegi suurem kui vähimruutude meetodil leitud esialgne hinnang.

Praktikas on tihti valik:

- kas kasutada nihkega, kuid väiksema dispersiooniga OLS-hinnangut;
- või kasutada IV-meetodit, mis põhineb tugevatele eeldustele ja millel võivad olla suured standardvead, kuid mis annab mõjusad hinnangud kui eeldused on täidetud.

## Kas IV-meetodit üldse vaja on?

### Hausmani test

Kui kahtleme, kas endogeensus on tõsine probleem, on mitmeid võimalusi seda hinnata. Üks levinud lähenemine on Hausmani tüüpi spetsifikatsioonitest:

Vaatleme hüpoteeside paari:

$$
\begin{aligned}
H_0: cov(u, x) = 0 \\
H_1: cov(u, x) \neq 0
\end{aligned}
$$

- Kui $H_0$ on õige, siis mudelis ei ole endogeensust; OLS on mõjus ja efektiivne (täpseim); OLS ja 2SLS meetod annavad sarnased punkthinnangud.
- Kui peame vastu võtma $H_1$: mudelis esineb endogeensus; OLS on nihkega; 2SLS meetod on mõjus, kui instrumendid on sobivad.

Seega peame võrdlema omavahel OLS ja 2SLS hinnanguid. Seega kui hinnangud on sarnased, siis järelikud kehtib $H_0$ ja meil ei ole vaja kasutada instrumentmuutujate meetodit. Kui hinnangud on erinevad, siis järelikult on üks neist vale. Teame, et 2SLS hinnang on alati mõjus, seega ütleme, et OLS on vale ja peame võtma vastu $H_1$ hüpoteesi.

Me arvutame hinnatud parameetrite kaalutud keskmise erinevuse. Test-statistik on asümptootiliselt hii-ruut jaotusega, vabadusastmete arv on võrdne hinnatud parameetrite arvuga.

$$
H = [\beta^{IV} - \beta^{OLS}]' [Var(\beta^{IV})-Var(\beta^{OLS})]^{-1}[\beta^{IV} - \beta^{OLS}]  \sim \chi^2_{(k)}
$$ Kus $Var(\beta^{IV})$ ja $Var(\beta^{OLS})$ on parameetrite hinnangute kovariatsioonimaatriksid.

Kui saadud teststatistik H on suurem kui kriitiline väärtus (ehk p \<0.05 majandusanalüüsides), siis lükkame ümber $H_0$ ja järeldame, et parameetrite hinnangud on erinevad ja peaksime kasutama instrument-muutuja meetodit.

Märkus: mõned autorid soovitavad kasutada vabadusastmete arvuna mitte hinnatud parameetrite arvu (3 meie näites) vaid endogeensete muutujate arvu (1 meie näites). Asümptootiliselt ei ole sellel vahet, aga väikestes valimites võib mõjutada järeldust.

### Wu-Hausmani test

Teine lähenemine on **kontrollfunktsiooni meetod**. Teises etapis hindasime seose

$$
Y_i = \beta_0 + \beta_1 x_{1i} + \beta_2 D_i + \rho \hat v_i + u_i
$$

Kui $\hat v_i$ kordaja $\rho$ on statistiliselt oluline, siis on endogeensus probleem ja peaksime kasutama IV meetodit. Kui ei ole statistiliselt oluline, siis võib OLS olla piisav.

Sageli annab siiski majandusprobleem ise põhjuse uskuda, et esineb endogeensuse probleem ja esitame ikkagi IV meetodil hinnangud ehkki Hausmani või Wu-Hausmani test seda ei nõua.

## Heterogeensed mõjud ja LATE

Kui mõju $\beta^{IV}$ ei ole kõigi inimeste jaoks sama (esinevad heterogeensed mõjud), ei iseloomusta IV-hinnang keskmist mõju kõigile. Binaarse instrumendi ja binaarse meetme korral ja eelduse korral, et instrument alati mõjutab meetmes osalemist kõigil inimestel samas suunas, siis identifitseerib Waldi/IV-hinnang nn lokaalse keskmise mõju (*Local Average Treatment Effect, LATE*). LATE on keskmine mõju nende isikute seas, kelle meetme staatus muutub instrumendi väärtuse muutumise tõttu õiges suunas (*compliers* ehk “allujad”).

Ülejäänud rühmad:

- *never-takers* – ei osale kunagi meetmes sõltumata instrumendi väärtusest;
- *always-takers* – alati osalevad meetmes sõltumata instrumendi väärtusest;
- *defiers* – käituvad vastupidiselt (neid ei tohiks olla).

Ülejäänud rühmade kohta IV meetod otseselt infot ei anna. Ainult juhul, kui eeldame ühesugust mõju kõigile, siis on $\beta^{IV}$ võrdne keskmise mõjuga ATE.

## Repliik: seos regressiooni katkemise disainiga (RDD)

Vaatame lihtsat juhtu, kus:

- $D_i$ on binaarne (osales/ei osalenud meetmes),
- $Z_i$ on binaarne instrument (nt poliitikamuutus),
- teisi kontrollmuutujaid ei ole.

Mudel:

$$
Y_i = \alpha + \beta D_i + u_i.
$$

IV loogika on antud juhul lihtne:

- võrdleme keskmist tulemust nende vahel, kellel $Z_i=1$ ja $Z_i=0$;
- võrdleme, kui palju erineb keskmine osalemine $D_i$ nende kahe grupi vahel.

Waldi hinnang on:

$$
\hat\beta^{IV} =
\frac{\mathbb{E}[Y_i \mid Z_i = 1] - \mathbb{E}[Y_i \mid Z_i = 0]}
     {\mathbb{E}[D_i \mid Z_i = 1] - \mathbb{E}[D_i \mid Z_i = 0]}.
$$

Tähendused:

- nimetaja kirjeldab instrumendi mõju osalus-tõenäosusele;
- lugeja kirjeldab instrumendi mõju tulemusele;
- suhe ütleb, kui palju $Y_i$ muutub instrumendi poolt esile kutsutud ühikulise muutuse kohta $D_i$-s.

Pangem tähele seost RDDga.

- RDD-s on instrument $Z_i$ “olla üle lõikepunkti” (näiteks $Z_i = 1$, kui $X_i \ge c$).
- Järsku disainiga RDD puhul vastab see olukorrale, kus instrument määrab $D_i$ deterministlikult (kõik üle lõikepunkti osalevad, kõik allpool mitte).
- Hägusa disainiga RDD puhul vastab see klassikalisele LATE-olukorrale, kus instrument mõjutab ainult osalemise tõenäosust, mitte ei määra seda täpselt.

Waldi hinnangu üleval on täpselt sama valem, mida kasutasime hägusa regressiooni katkemise meetodi korral (*fuzzy RDD*). Seal vaatasime $Z$-i asemel seda, kui inimesed olid ülalpool ja allpool lõikepunkti.

## Instrumentide leidmine

Praktikas on suurim probleem leida **hea instrument**. Mõned tüüpilised allikad:

- regionaalne varieeruvus teenuste kättesaadavuses, mis ei sõltu individuaalsetest omadustest\
  (näiteks kaugus ülikoolist, haiglast, koolitusasutusest);
- poliitikamuutused ja institutsionaalsed reeglid\
  (näiteks muutus toetuse tingimustes, mis sõltub ainult sünniaastast, piirkonnast või mõnest teisest välistunnusest);
- ajaline varieeruvus: meetmed, mis rakenduvad erineval ajal erinevates piirkondades;
- minevikuväärtused paneelandmetes (*lagged variables*), kui need on usutavalt eksogeensed;
- randomiseeritud eksperimendid: ideaalne, “täiuslik” instrument.

Iga kord tuleb läbi mõelda:

- kas instrument mõjutab selgitavat tunnust piisavalt tugevasti;
- kas on usutav, et instrument ei mõjuta otseselt tulemust;
- kas pole muid kanaleid (väljajätmise eeldus), mille kaudu instrument ja tulemus sõltuda võiksid.

## Kokkuvõte

Instrumentmuutuja meetod:

- on mõeldud olukordadeks, kus selgitav tunnus on endogeenne ja tavaline regressioon annab nihkega hinnanguid;
- kasutab ainult seda osa varieeruvusest endogeenses tunnuses, mis on “tekitatud” instrumendi poolt ja on seetõttu vealiikmest sõltumatu;
- tugineb tugevatele eeldustele instrumendi eksogeensuse ja väljajätmise kohta, mida alati ei saa otseselt testida;
- annab heterogeensete mõjude korral lokaalse keskmise mõjuhinnangu (LATE) just nendele, keda instrument tegelikult “liigutab”.

Analüütiku ülesanne on leida veenev instrument, põhjendada selle sobivust ning kontrollida esimeses etapis instrumentide tugevust. Nõrk või vigane instrument on sageli hullem kui lihtne, ausalt nihkega OLS.

## Näide

TODO:! Lisada pikemalt selgitusi tulemuste kohta.

See näide püüab korrata lähenemist, mis kasutati Leenheer jt. artiklis.

Vt Jorna Leenheer, Harald J. van Heerde, Tammo H.A. Bijmolt, Ale Smidts, "Do loyalty programs really enhance behavioral loyalty? An empirical analysis accounting for self-selecting members, International Journal of Research in Marketing,", Volume 24, Issue 1, 2007, Pages 31-47, ISSN 0167-8116, https://doi.org/10.1016/j.ijresmar.2006.10.005. https://www.sciencedirect.com/science/article/abs/pii/S016781160600084X

Artikkel uurib ettevõtete lojaalsusprogrammide mõju kliendilojaalsusele, arvestades valikunihet (selection bias). Lojaalsusprogrammi valivad need kliendid, kes juba nagunii kasutavad teenuseid enam. Seega ülehindaksime lojaalsusprogrammide mõju klientide lojaalsusele.

Meetod hõlmab kahesammulist vähimruutude meetodit (2SLS) koos instrumentmuutujatega, et hinnata lojaalsusprogrammi liikmesuse mõju kulutuste osakaalule (share-of-wallet, SOW).

### Andmed

1.  `household_id`: Unikaalne ID igale majapidamisele.
2.  `loyalty_program_member`: Binaarne muutuja, mis näitab liikmesust (1, kui on liige; 0, kui ei ole).
3.  `share_of_wallet`: Majapidamise kulutuste osakaal poes.
4.  `economic_benefit`: Lojaalsusprogrammide tajutud majanduslik kasu (instrumentmuutuja). - üleüldine
5.  `non_economic_benefit`: Tajutud mittemajanduslik kasu (instrumentmuutuja). - üleüldine
6.  `privacy_concern`: Privaatsusega seotud mured lojaalsusprogrammide osas (instrumentmuutuja). - üleüldine
7.  `discount_rate`: Lojaalsusprogrammi allahindluse määr.
8.  `saving_rate`: Lojaalsusprogrammi säästumäär.
9.  `hh_income`: leibkonna sissetulek

```{r}
#| message: false
#| warning: false

library(AER) # 2SLS mudeli jaoks
library(stargazer) # tulemuste esitamiseks
library(dplyr)
library(sandwich) #robustsed standardvead
library(lmtest) #testid


```

```{r include=FALSE}
#| eval: false

# Juhusliku valimi taasesitatavus
set.seed(123)

# Genereeri näidisandmed
n <- 1000

data <- data.frame(
  household_id = 1:n,
  # Increase the mean differences and reduce standard deviations
  hh_income  = runif(n, min = 1, max = 3),
  economic_benefit = rnorm(n, mean = 0.7, sd = 0.5),    # Increased mean, reduced SD
  non_economic_benefit = rnorm(n, mean = 0.5, sd = 0.5), # Increased mean, reduced SD
  privacy_concern = rnorm(n, mean = 0.3, sd = 0.5),      # Adjusted distribution
  discount_rate = pmax(0,rnorm(n, mean = 0.10, sd = 0.02)),       # Increased mean, reduced SD
  saving_rate = pmax(0,rnorm(n, mean = 0.15, sd = 0.02))         # Increased mean, reduced SD
)


# Create an unobserved factor 'loyalty_tendency' that affects both membership and share of wallet
data$loyalty_tendency <- rnorm(n, mean = 0, sd = 1)  # Adjusted distribution

# 3. Strengthen the relationship in loyalty program membership
logit_prob <- with(data, 
  -1.0 + 
  1.0 * economic_benefit +      # 
  1.5 * non_economic_benefit +  # 
  5 * discount_rate -       # 
  1.2 * privacy_concern +       # 
  2.0 * loyalty_tendency        # 
)
data$loyalty_program_member <- rbinom(n, 1, plogis(logit_prob))
table(data$loyalty_program_member)

# Simulate loyalty_program_member based on instruments and loyalty_tendency (selection bias here)

#Genereeri share_of_wallet, kus lojaalsusprogrammi liikmelisusel on väike positiivne mõju

# 4. Generate share_of_wallet, influenced by both loyalty_program_member and loyalty_tendency
# Step 1: Calculate unbounded share_of_wallet
unbounded_share_of_wallet <- 0.3 + 
  0.4 * data$loyalty_program_member +  
  0.3 * data$loyalty_tendency +        
  0.4 * data$discount_rate +           
  0.1 * data$saving_rate +
  0.2 * data$hh_income +
  rnorm(n, mean = 0, sd = 0.5)        

# Step 2: Apply the sigmoid transformation to scale between 0.1 and 0.9
data$share_of_wallet <- 0 + (0.6 * (1 / (1 + exp(-unbounded_share_of_wallet))))

data <- data %>% select(-loyalty_tendency)
summary(data)
save(data, file = "kliendiprogramm.RData")

```

<!-- *Varjatud lojaalsuskalduvus*: loyalty_tendency on varjatud tegur, mis suurendab nii tõenäosust liituda lojaalsusprogrammiga kui ka share_of_wallet väärtust. See varjatud kalduvus võib tähistada loomupäraseid eelistusi lojaalsuse suhtes või tugevamat kiindumust jaemüüja vastu, mida ei kajasta otseselt vaadeldavad instrumendid. -->

<!-- loyalty_program_member simuleerimine loyalty_tendency abil: Kaasates loyalty_tendency logistilisse funktsiooni loyalty_program_member jaoks, simuleerime valikukallutatust. Majapidamised, kellel on kõrgemad loyalty_tendency väärtused, on tõenäolisemalt liikmed, ja see korreleerub ka suuremate kulutustega, luues seeläbi endogeensuse. -->

<!-- share_of_wallet simuleerimine loyalty_tendency abil: Kaasates loyalty_tendency share_of_wallet mudelisse, tagame, et share_of_wallet on mõjutatud sellest varjatud tegurist. See tähendab, et iga OLS hinnang loyalty_program_member mõju kohta share_of_wallet-ile on tõenäoliselt kallutatud, kuna see hõlmab osaliselt ka loyalty_tendency mõju. -->

<!-- Tekkiv valikunihe -->

<!-- Kui hindame loyalty_program_member mõju share_of_wallet-ile tavalise OLS-i abil, saame kallutatud hinnangu. Selle põhjuseks on asjaolu, et OLS omistab ekslikult osa loyalty_tendency (varjatud lojaalsuseelistuse) mõjust lojaalsusprogrammile endale. Kahesammuline väikseimate ruutude meetod (2SLS) koos kehtivate instrumentidega (nt economic_benefit, non_economic_benefit, privacy_concern) aitaks seda kallutatust vähendada, eraldades loyalty_program_member eksogeense varieeruvuse. -->

```{r}
#| eval: false
#| include: false
# # 5. First stage regression with standardized variables
# data_scaled <- data
# data_scaled[c("economic_benefit", "non_economic_benefit", "privacy_concern", 
#               "discount_rate", "saving_rate")] <- scale(
#   data[c("economic_benefit", "non_economic_benefit", "privacy_concern", 
#          "discount_rate", "saving_rate")])

```

### Avame andmed

```{r}
#load(file = "kliendiprogramm.RData")
load(url("http://kodu.ut.ee/~avork/files/oppetoo/pohjustagajarg/kliendiprogramm.RData"))

```

Uurige andmed.

1)  Kui palju kliente on lojaalsusprogrammis?
2)  Kui suur on keskmine uuritavate toodete osakaal kogu kulutustes?
3)  Kas see on suurem lojaalsusprogrammis osalejatel?
4)  Uurige seoseid muutujate vahel korrelatsioonikordaja abil

```{r}
#1. 
table(data$loyalty_program_member)

#2. 
summary(data$share_of_wallet)
hist(data$share_of_wallet)

#3. 
data %>% group_by(loyalty_program_member) %>% summarise(mean_sow = mean(share_of_wallet))

#4. 
pairwise_correlations <- cor(data, use = "pairwise.complete.obs")
round(pairwise_correlations, 3)

```

### OLS

Hindame seose, kuidas SOW sõltub programmi kuulumisest, leibkonna sissetulekust ja kas programm annab allahindust või kogub raha.

```{r}
#Eirame valikunihet 

olsmudel <- lm(share_of_wallet ~ loyalty_program_member + hh_income + discount_rate + saving_rate, data = data)
summary(olsmudel)

#robustsed standardvead
coeftest(olsmudel, vcov. = sandwich)

#Meil ei ole heteroskedastiivsust

```

## Kahesammulise vähimruutude meetodi (2SLS) hinnang

### Esimene samm: Lojaalsusprogrammi liikmesuse prognoosimine

Esimeses etapis prognoosime loyalty_program_member instrumentaalmuutujate (economic_benefit, non_economic_benefit ja privacy_concern) ja teiste seotud muutujate (discount_rate ja saving_rate) abil.

Esimene samm: lojaalsusprogrammi liikmesuse prognoosimine

```{r}
stage1 <- lm(loyalty_program_member ~ economic_benefit + non_economic_benefit +
             privacy_concern + discount_rate + saving_rate, data = data)

summary(stage1)

```

Mis mõjutab lojaalsusprogrammi astumist?

Lojaalsusprogrammi liikmesuse prognoositud väärtused

```{r}
data$predicted_loyalty <- predict(stage1)
```

Teine samm: Prognoositud lojaalsuse kasutamine kulutuste osakaalu mudelis Teises etapis kasutame esimeses etapis saadud prognoositud väärtusi mudelis share_of_wallet jaoks.

Teine samm: 2SLS hinnang, kasutades lojaalsusprogrammi liikmesuse prognoositud väärtusi

```{r}
stage2iv <- lm(share_of_wallet ~ predicted_loyalty + hh_income +  discount_rate + saving_rate, data = data)

```

### Teine samm

```{r}
summary(stage2iv)
```

Võrdleme

```{r}
stargazer(olsmudel, stage2iv, stage1, type = "text", no.space = TRUE)

```

### Kontrollfunktsiooniga (control function)

```{r}
#Käsitsi

data$vhat <- residuals(stage1)

stage2ivcf <- lm(share_of_wallet ~ loyalty_program_member + hh_income +  discount_rate + saving_rate + vhat, data = data)
summary(stage2ivcf)

stargazer(olsmudel, stage2iv, stage2ivcf, stage1, type = "text", no.space = TRUE)

```

Kontrollige, et tulemus on sama

Alternatiiv: 2SLS-i kasutamine ivreg funktsiooniga 2SLS-i saab teostada ka ivreg funktsiooni abil paketist AER, mis viib läbi mõlemad sammud korraga.

Kahesammuline väikseimate ruutude meetod (2SLS) ivreg funktsiooniga

```{r}
iv_model <- ivreg(share_of_wallet ~ loyalty_program_member + hh_income + discount_rate + saving_rate |
                    economic_benefit + non_economic_benefit + privacy_concern + hh_income + discount_rate + saving_rate, data = data)
```

```{r}
# 2SLS mudeli kokkuvõte
summary(iv_model)
```

Võrdlus

```{r}
stargazer(olsmudel, iv_model, stage2iv, stage2ivcf, stage1, type = "text", no.space = TRUE)

```

Selgitus

ivreg funktsioon: See funktsioon hindab 2SLS mudelit. Esimene osa (share_of_wallet \~ loyalty_program_member + hh_income + discount_rate + saving_rate) määrab tulemuse ja endogeense muutuja, samas kui teine osa (\|economic_benefit + non_economic_benefit + privacy_concern + hh_income + discount_rate + saving_rate) määrab instrumendid ja eksogeensed muutujad.

```{r}
summary(iv_model, diagnostics = TRUE)

```

summary(iv_model): Kuvab 2SLS hinnangu tulemused, näidates lojaalsusprogrammi liikmesuse mõju kulutuste osakaalule, arvestades endogeensuse probleemiga.

## Testid

### Kas instrumenti on vaja?

Wu-Hausmani test

```{r}
#Kas meil on instrumenti vaja?
#T-test
summary(stage2ivcf)$coefficients["vhat",]

#F-test
anova(olsmudel, stage2ivcf)

#Waldi test
waldtest(olsmudel, stage2ivcf, test = "Chisq")

#See test on esitatud ivreg tulemustest

```

```{r}
summary(iv_model, diagnostics = TRUE)
```

### Kas instrumendid on tugevad?

F-test

```{r}
summary(stage1)

#F-test - võrdleme meie mudelit ja ilma instrumentideta mudelit
stage1abi <- lm(loyalty_program_member ~ discount_rate + saving_rate, data = data)

anova(stage1abi, stage1)

#F-test on oluline ja suurem ka kui 10

#Sama oli siin
summary(iv_model, diagnostics = TRUE)
```

### Kas instrumendid on sobivad?

Sargani test on võimalik, siis kui instrumente rohkem kui vaja. Meil on 3, vaja on 1.

H0 - instrumendid ei korreleeru vealiikmega H1 - vähemalt üks instrument korreleerub vealiikmega

Me ei saa ümber lükata H0. Seega selle koha pealt formaalselt korras


