|  |  |
|-----------------------|-------------------------------------------------|
| **Väline kehtivus** (External Validity) | Masinõppe mudeli võime üldistada tulemusi väljaspool uuritud valimit. Masinõppe mudelid võivad olla *üle-sobitatud*, mis vähendab nende välise kehtivust. |

## Recall from the last lecture

### Tõestus

Eesmärk on näidata, et:

$$
\text{SDO}
= \text{ATE} + \text{valikunihe} + (1-p)\,\text{heterogeenne mõju}
$$

Kirjutame definitsioonid:

$$
\begin{aligned}
(1)\quad 
\text{SDO}
&= \mathbb{E}[Y^1 \mid D = 1] - \mathbb{E}[Y^0 \mid D = 0] \\
&= \mathbb{E}[Y \mid D = 1] - \mathbb{E}[Y \mid D = 0]
\end{aligned}
$$

ATE definitsioon läbi kaalutud keskmise $$
(2)\quad
\text{ATE} = p \cdot \text{ATT} + (1-p)\cdot \text{ATU}
$$ Valikunihe

$$
(3)\quad \text{SB} = \mathbb{E}[Y^0 \mid D = 1] - \mathbb{E}[Y^0 \mid D = 0]
$$ Nihe mõju heterogeensusest (olgu HTE - *heterogenous treatment effect*)

$$
(4)\quad (1-p)\cdot \text{HTE} = (1-p)(\text{ATT} - \text{ATU})
$$ Kui liita kokku valemid (2) ja (4), saame järgmise avaldise.

$$
\qquad \text{ATE} + (1-p)\cdot \text{HTE} = \text{ATT}
$$

$$
\text{SDO}
= \text{ATT} + \text{SB}
$$

$$
\begin{aligned}
&\big\{\mathbb{E}[Y^1 \mid D = 1] - \mathbb{E}[Y^0 \mid D = 1]\big\} \\
&\quad + \big\{\mathbb{E}[Y^0 \mid D = 1] - \mathbb{E}[Y^0 \mid D = 0]\big\} \\
&= \mathbb{E}[Y^1 \mid D = 1] - \mathbb{E}[Y^0 \mid D = 0] \\
&= \text{SDO}
\end{aligned}
$$

$$
\quad \blacksquare
$$


DIFDIF konspektist


dfl <- dfl %>%  
  mutate(aegkoolitusest = ifelse(koolituses ==1, 
                                 aasta - koolitusaasta,
                                 0))

#Joonise jaoks teeme selle faktoriks, et võrdlusrühm oleks -1
dfl <- dfl %>% 
  mutate(aegkoolitusest = factor(aegkoolitusest, levels = c(-1, -3:-2, 0:3)))
  
  
  
  mudel <- lm(data = dfl, formula = palk ~ aegkoolitusest + mees + 
              eestlane + factor(haridus) + vanusgr + factor(aasta) + factor(seisund))
              
              
              
```{r}
models <- lapply(split(dfl, dfl$seisundtext), function(df) {
  
  lm(palk ~ aegkoolitusest + mees + eestlane +
       factor(haridus) + vanusgr + factor(aasta),
     data = df)
  
})

summary(models[[1]])  # results for seisund = 1
summary(models[[2]])  # results for seisund = 2
summary(models[[3]])

multiplot(models) + theme_light() + labs(color = "Rühm")

```



```{r}
library(broom)

results <- dfl %>%
  group_by(seisund) %>%
  group_modify(~ broom::tidy(
    lm(palk ~ aeg_m3 + aeg_m2 + aeg_0 + aeg_1 + aeg_2 + aeg_3 +
    mees + eestlane + factor(haridus) + vanusgr + factor(aasta),
       data = .x)
  ))
results

```






```{r}
mudel <- lm(
  palk ~ aeg_m3 + aeg_m2 + aeg_0 + aeg_1 + aeg_2 + aeg_3 +
    mees + eestlane + factor(haridus) + vanusgr + factor(aasta) + factor(seisund),
  data = dfl
)

summary(mudel)

coefplot(mudel, intercept = FALSE)

```



Näeme jooniselt tegelikult, et kordajad ka enne meedet on juba erinevad, seega on meil erinevus meetme eelses trendis ja me ei saa oma tulemusi seega usaldada.

Teeme ka mudeli eraldi töötavate, töötute ja mitteaktiivsete jaoks. See on seisund koolitusele minemise hetkel.

```{r}
dfl <- dfl %>% 
  mutate(seisundtext = case_when(
    seisund == 1 ~ "Töötab",
    seisund == 2 ~ "Mitteaktiivne",
    seisund == 3 ~ "Töötu"))
    
table(dfl$seisund, dfl$seisundtext)
```

```{r}
models <- lapply(split(dfl, dfl$seisundtext), function(df) {
  
lm(palk ~ aeg_m3 + aeg_m2 + aeg_0 + aeg_1 + aeg_2 + aeg_3 +
    mees + eestlane + factor(haridus) + vanusgr + factor(aasta),
  data = df)
})

summary(models[[1]])  # results for seisund = 1
summary(models[[2]])  # results for seisund = 2
summary(models[[3]])

multiplot(models) + theme_light() + labs(color = "Rühm")

```

Näeme endiselt, et ikkagi trend palgas enne meedet oli erinev osalus- ja võrdlusrühmas. Seega kahjuks me ei saa lõpuni usaldada meie tulemusi. Tuleme selle näite juurde tagasi sobitamise teema juures, kus vaatame, kuidas sobitamine koos DiD analüüsiga aitab saada loodetavasti õigemaid tulemusi.
