---
title: "testimiseks"
format: html
---

# Suunatud atsüklilised graafid (DAG)

## Sissejuhatus

Suunatud atsükliline graaf ehk **DAG** (*directed acyclic graph*) on üks lihtsamaid viise põhjuslike seoste kirjeldamiseks. DAG aitab kujutada, millised muutujad võivad üksteist mõjutada ning milliseid muutujaid peaks põhjusliku mõju hindamisel arvesse võtma.

DAG ei ole andmetest automaatselt leitud põhjuslik mudel. See on uurija teadmiste ja eelduste väljendus. Need eeldused võivad tugineda majandusteooriale, varasematele uuringutele, institutsioonide tundmisele või teadmistele selle kohta, kuidas mingi protsess tegelikult toimib.

DAG-i kasutatakse eelkõige selleks, et vastata küsimusele:

> Milliseid muutujaid peame põhjusliku mõju hindamisel arvesse võtma ja milliseid ei tohiks arvesse võtta?

Selles peatükis kasutame lihtsaid näiteid. Meie põhimuutujad on tavaliselt:

-   $D$ – sekkumine või poliitikameede;
-   $Y$ – tulemus;
-   $X$ – muu tunnus, mis võib mõjutada (D)-d, (Y)-d või mõlemat.

## Mis on DAG?

DAG koosneb muutujatest ja nendevahelistest nooltest.

Kui kirjutame

```{mermaid}
flowchart LR
    D["D"] --> Y["Y"]
```

siis tähendab see, et (D) avaldab põhjuslikku mõju (Y)-le.

Näiteks:

-   $D$ – osalemine tööturukoolitusel;
-   $Y$ – hilisem palk.

Nool

$$ D \rightarrow Y $$

tähendab, et koolitus mõjutab palka.

## Otsene ja vahendatud mõju

Põhjuslik mõju võib olla otsene:

```{mermaid}
flowchart LR
    D["Koolitus D"] --> Y["Palk Y"]
```

või vahendatud mõne teise muutuja kaudu:

```{mermaid}
flowchart LR
    D["Koolitus D"] --> M["Oskused M"] --> Y["Palk Y"]
```

Teises näites suurendab koolitus oskusi ja paremad oskused suurendavad omakorda palka.

DAG-is on oluline ka see, **milliseid nooli ei ole**. Kui kahe muutuja vahel noolt ei ole, siis väidame oma põhjuslikus mudelis, et üks ei põhjusta otseselt teist.

## Miks on DAG atsükliline?

DAG-i põhjuslikud nooled liiguvad ühes suunas. Graafis ei tohi tekkida tsüklit, kus põhjuslik rada jõuab tagasi samasse muutujasse.

Näiteks võib tegelikus elus olla võimalik, et:

1.  haridus suurendab palka;
2.  suurem palk võimaldab hiljem omandada täiendavat haridust.

Seda ei kujutata ühe ja sama ajahetke tsüklina. Selle asemel eristatakse perioode:

```{mermaid}
flowchart LR
    E1["Haridus t"] --> W1["Palk t+1"] --> E2["Täiendav haridus t+2"]
```

Sellisel kujul liigub põhjuslikkus ajas edasi.

## Põhjuslik mõju ja võrdlusseisund

Põhjusliku mõju idee eeldab kahe võimaliku olukorra võrdlemist.

Näiteks:

-   (D=1): inimene osales tööturukoolitusel;
-   (D=0): sama inimene ei osalenud tööturukoolitusel.

Soovime teada, kuidas erineks tema palk nendes kahes olukorras.

Praktikas näeme ühe inimese puhul ainult ühte olukorda. Seetõttu vajame sobivat võrdlusgruppi ning eeldusi, mis võimaldavad käsitleda gruppide erinevust põhjusliku mõjuna.

DAG aitab sõnastada, millised eeldused on selle võrdluse jaoks vajalikud.

## Segaja ehk confounder

Üks olulisemaid DAG-i mõisteid on **segaja** (*confounder*).

Segaja on muutuja, mis mõjutab nii sekkumist (D) kui ka tulemust (Y).

Oletame, et:

-   $D$ – tööturukoolitus;
-   $Y$ – palk;
-   $X$ – eelnev haridus.

Kõrgema haridusega inimesed võivad suurema tõenäosusega koolitusel osaleda ning neil võib olla ka kõrgem palk.

```{mermaid}
flowchart LR
    X["Haridus X"] --> D["Koolitus D"]
    X --> Y["Palk Y"]
    D --> Y
```

Siin on kaks rada (D) ja (Y) vahel.

Põhjuslik rada:

$$ D \rightarrow Y $$

ja nn **tagauks** (*backdoor path*):

$$ D \leftarrow X \rightarrow Y. $$

Tagaukse kaudu tekkiv seos ei ole koolituse põhjuslik mõju. See tuleneb haridusest.

Kui võrdleme lihtsalt koolitusel osalenute ja mitteosalenute palku, segunevad kaks asja:

1.  koolituse tegelik mõju;
2.  osalejate ja mitteosalejate erinev haridustase.

## Tagaukse sulgemine

Kui (X) on mõõdetav segaja, saame tagaukse sulgeda, võrreldes inimesi sama (X) väärtuse korral.

Praktikas võib seda teha näiteks:

-   gruppides analüüsimisega;
-   regressioonimudeliga;
-   sobitamisega (*matching*);
-   kaalumismeetoditega (*inverse probability weighting*).

Näiteks regressioonis:

$$ Y_i = \alpha + \beta D_i + \gamma X_i + \varepsilon\_i. $$

Kui DAG kirjeldab põhjuslikku protsessi õigesti ja vajalikud segajad on arvesse võetud, saab (\beta)-t tõlgendada (D) põhjusliku mõjuna (Y)-le.

## Simuleeritud näide: mõõdetav segaja

Simuleerime olukorra, kus haridus mõjutab nii koolitusel osalemist kui ka palka.

Tegelik koolituse mõju palgale on simulatsioonis ainult 5 ühikut.

```{r}
#| label: sim-confounder

packages <- c("tidyverse", "broom")

to_install <- packages[!packages %in% rownames(installed.packages())]
if (length(to_install) > 0) {
  install.packages(to_install)
}

library(tidyverse)
library(broom)

set.seed(1632)

tb <- tibble(
  education = floor(runif(n = 1000, min = 9, max = 21)),
  adulttraining = if_else(
    2 * education + rnorm(1000) > 35,
    1, 0
  ),
  wage = 1000 +
    20 * education +
    5 * adulttraining +
    20 * rnorm(1000)
)

head(tb)
```

Kõigepealt hindame mudeli, kus palk sõltub ainult koolitusest.

```{r}
lm_1 <- lm(wage ~ adulttraining, data = tb)

tidy(lm_1, conf.int = TRUE)
```

See hinnang on nihkega, sest koolitusel osalejad on keskmiselt kõrgema haridusega.

Kontrollime seda otse:

```{r}
tb |>
  group_by(adulttraining) |>
  summarise(
    n = n(),
    average_education = mean(education),
    average_wage = mean(wage)
  )
```

Nüüd lisame regressiooni hariduse.

```{r}
lm_2 <- lm(wage ~ adulttraining + education, data = tb)

bind_rows(
  tidy(lm_1, conf.int = TRUE) |>
    mutate(model = "Ilma hariduseta"),
  tidy(lm_2, conf.int = TRUE) |>
    mutate(model = "Haridusega")
) |>
  filter(term == "adulttraining") |>
  select(model, estimate, std.error, conf.low, conf.high)
```

Teise mudeli koolituse koefitsient peaks olema palju lähemal simulatsioonis ette antud tegelikule mõjule (5).

**Intuitsioon:** hariduse arvesse võtmisega võrdleme koolitusel osalenud ja mitteosalenud inimesi tingimusel, et nende haridustase on sama. Sellega sulgeme tagaukse

$$ D \leftarrow X \rightarrow Y. $$

## Mittevaadeldav segaja

Keerulisem olukord tekib siis, kui segaja mõjutab nii sekkumist kui ka tulemust, kuid seda ei ole andmetes mõõdetud.

Näiteks:

-   $D$ – tööturukoolitus;
-   $Y$ – palk;
-   $U$ – inimese võimekus.

```{mermaid}
flowchart LR
    U["Võimekus U"] --> D["Koolitus D"]
    U --> Y["Palk Y"]
    D --> Y
```

Kui (U)-d ei mõõdeta, jääb tagauks

$$ D \leftarrow U \rightarrow Y $$

avatuks.

Sellisel juhul ei piisa tavalisest regressioonist, kuhu lisame ainult olemasolevad mõõdetud tunnused. Kui oluline segaja jääb puudu, võib hinnang olla nihkega.

## Simuleeritud näide: mittevaadeldav segaja

```{r}
#| label: sim-unobserved-confounder

set.seed(1632)

tb_u <- tibble(
  ability = rnorm(1000),
  adulttraining = if_else(
    2 * ability + rnorm(1000) > 0.75,
    1, 0
  ),
  wage = 1000 +
    100 * ability +
    5 * adulttraining +
    20 * rnorm(1000)
)

lm_u <- lm(wage ~ adulttraining, data = tb_u)

tidy(lm_u, conf.int = TRUE)
```

Kuigi tegelik koolituse mõju on jälle ainult 5, võib lihtne regressioon näidata palju suuremat seost.

Põhjus on selles, et koolitusel osalemine kannab endas infot ka inimese võimekuse kohta.

```{r}
tb_u |>
  group_by(adulttraining) |>
  summarise(
    average_ability = mean(ability),
    average_wage = mean(wage)
  )
```

See näide näitab, miks põhjuslik analüüs ei ole ainult regressioonimudeli hindamise tehnika küsimus. Vajame ka teadmisi selle kohta, millised olulised segajad võivad olemas olla.

## Kollaider ehk põrguti

Teine väga oluline DAG-i mõiste on **kollaider** (*collider*), mida selles kursuses nimetame ka **põrgutiks**.

Kollaider on muutuja, mida põhjustavad kaks teist muutujat.

```{mermaid}
flowchart LR
    D["D"] --> X["Kollaider X"]
    Y["Y"] --> X
```

Siin on (X) kollaider, sest sinna suundub kaks noolt:

$$ D \rightarrow X \leftarrow Y. $$

Oluline erinevus segajast on järgmine:

-   segaja puhul nooled **lähevad segajast välja**;
-   kollaideri puhul nooled **tulevad kollaiderisse sisse**.

## Miks ei tohi kollaiderit niisama kontrollida?

Kollaideri rada on algselt suletud.

Kui hakkame aga (X)-i arvestama, näiteks lisame selle regressioonimudelisse, võime tekitada (D) ja (Y) vahele kunstliku seose, mida seal ei ole.

Seetõttu kehtib lihtne praktiline reegel:

> Kõiki olemasolevaid kontrollmuutujaid ei ole mõistlik regressiooni lisada.

Muutuja lisamine võib vähendada nihet, kuid mõnel juhul võib see hoopis nihet tekitada.

## Simuleeritud näide: kollaiderist tekkiv nihe

Kasutame lihtsat näidet:

-   $D$ – haridus;
-   $Y$ – palk;
-   $X$ – abikaasa "skoor".

Oletame, et inimese abikaasa valikut mõjutavad nii tema haridus kui ka palk.

```{mermaid}
flowchart LR
    D["Haridus D"] --> Y["Palk Y"]
    D --> X["Abikaasa skoor X"]
    Y --> X
```

Siin on abikaasa skoor (X) kollaider.

Simuleerime andmed.

```{r}
#| label: sim-collider

set.seed(1632)

tb_c <- tibble(
  education = floor(runif(n = 1000, min = 9, max = 21)),
  wage = 1000 + 10 * education + 50 * rnorm(1000),
  spousescore = education + wage / 100 + 2 * rnorm(1000)
)

head(tb_c)
```

Tegelik hariduse mõju palgale on simulatsioonis 10 ühikut.

Kõigepealt hindame õige lihtsa mudeli.

```{r}
lm_c1 <- lm(wage ~ education, data = tb_c)

tidy(lm_c1, conf.int = TRUE)
```

Nüüd lisame mudelisse kollaideri `spousescore`.

```{r}
lm_c2 <- lm(wage ~ education + spousescore, data = tb_c)

bind_rows(
  tidy(lm_c1, conf.int = TRUE) |>
    mutate(model = "Ilma kollaiderita"),
  tidy(lm_c2, conf.int = TRUE) |>
    mutate(model = "Kollaider mudelis")
) |>
  filter(term == "education") |>
  select(model, estimate, std.error, conf.low, conf.high)
```

Hariduse koefitsient muutub, kuigi `spousescore` võib esmapilgul tunduda täiesti mõistliku kontrollmuutujana.

Probleem on selles, et `spousescore` on ise hariduse ja palga tagajärg.

Kui leiame selle järgi tingimusliku keskväärtuse, siis avame raja

$$ D \rightarrow X \leftarrow Y. $$

Seda nimetatakse **kollaiderinihkeks** (*collider bias*).

## Segaja ja kollaideri võrdlus

| Tunnus | Segaja (*confounder*) | Kollaider / põrguti (*collider*) |
|------------------------|------------------------|------------------------|
| Graafi kuju | (D \leftarrow X \rightarrow Y) | (D \rightarrow X \leftarrow Y) |
| Mis roll on (X)-il? | $X$ põhjustab nii (D)-d kui (Y)-d | $D$ ja (Y) põhjustavad (X)-i |
| Kas rada on algselt avatud? | Jah | Ei |
| Kas (X)-i järgi tuleks tavaliselt tingida? | Jah | Ei |
| Mis juhtub valesti käitudes? | Segamisest tulenev nihe jääb alles | Võime tekitada kollaiderinihke |

Kõige olulisem on noole suund.

Üks ja sama statistiline korrelatsioonitabel ei ütle meile, kas muutuja on segaja või kollaider. Selle määramiseks vajame teadmisi põhjusliku protsessi kohta.

## Mida panna regressioonimudelisse?

DAG-i vaatenurgast ei ole hea strateegia panna regressiooni automaatselt "kõik olemasolevad muutujad".

Enne mudeli hindamist tasub küsida:

1.  Milline on minu sekkumine (D)?
2.  Milline on tulemus (Y)?
3.  Millised muutujad põhjustavad nii (D)-d kui ka (Y)-d?
4.  Kas nende kaudu on avatud tagauksi?
5.  Millised muutujad on (D) või (Y) tagajärjed?
6.  Kas mõni kontrollmuutuja on kollaider?

Kui (X) on segaja:

```{mermaid}
flowchart LR
    X["X"] --> D["D"]
    X --> Y["Y"]
    D --> Y
```

siis on (X)-i arvesse võtmine tavaliselt vajalik.

Kui (X) on kollaider:

```{mermaid}
flowchart LR
    D["D"] --> X["X"]
    Y["Y"] --> X
```

siis võib (X)-i arvesse võtmine tekitada nihke.

## DAG ja põhjusliku mõju identifitseerimine

DAG aitab sõnastada **identifitseeriva eelduse** (*identifying assumption*).

Lihtsa segaja näite puhul on idee järgmine:

> Kui arvestame haridust, ei ole koolitusel osalejate ja mitteosalejate vahel enam muid selliseid erinevusi, mis mõjutaksid palka.

See on tugev sisuline eeldus. Andmed ise ei tõesta tavaliselt, et kõik olulised segajad on mõõdetud.

Seetõttu peab põhjuslik analüüs ühendama:

-   teooria;
-   institutsioonide tundmise;
-   varasemad empiirilised uuringud;
-   sobiva uuringudisaini;
-   statistilise meetodi.

DAG aitab need eeldused nähtavaks teha.

## Kokkuvõte

Suunatud atsükliline graaf ehk DAG on vahend põhjuslike eelduste kirjeldamiseks.

Peamised mõtted on järgmised:

-   nool (D \rightarrow Y) tähistab põhjuslikku mõju;
-   DAG-is liigub põhjuslikkus ühes suunas ja tsükleid ei ole;
-   **segaja** (*confounder*) mõjutab nii sekkumist kui ka tulemust;
-   segaja võib avada tagaukse (D \leftarrow X \rightarrow Y);
-   mõõdetava segaja järgi tingimine võib tagaukse sulgeda;
-   mittevaadeldav segaja võib põhjustada nihkega hinnangu;
-   **kollaider ehk põrguti** (*collider*) on kahe muutuja ühine tagajärg;
-   kollaideri kontrollimine võib avada varem suletud raja ja tekitada kollaiderinihke;
-   põhjuslikus regressioonis ei ole eesmärk lisada võimalikult palju kontrollmuutujaid, vaid valida muutujad vastavalt põhjuslikule mudelile.

Kõige olulisem küsimus enne regressiooni hindamist ei ole seega ainult

> "Millised muutujad mul andmestikus olemas on?"

vaid

> "Milline põhjuslik roll on igal muutujal minu uurimisküsimuses?"
